ACORDAO-COMPLETO-2412888

ACÓRDÃO 9782/2020 ATA 32/2020 - PRIMEIRA CÂMARA

VISTOS, relatados e discutidos estes autos em que se apreciam atos de concessão de pensão civil de ex-servidores da Universidade Federal do Piauí;
ACORDAM os Ministros do Tribunal de Contas da União, reunidos em sessão da Primeira Câmara, diante das razões expostas pelo relator e com fundamento no artigo 71, incisos III e IX, da Constituição Federal e nos artigos 1º, inciso V, e 39, inciso II, e 45 da Lei 8.443/1992, em:
9.1. considerar ilegais e negar registro aos atos de concessão de pensão civil dos instituidores Reginaldo Carvalho e Walber Angeline da Silva;
9.2. dispensar a devolução dos valores indevidamente recebidos de boa-fé pelos interessados, nos termos do Enunciado 106 da Súmula de Jurisprudência deste Tribunal;
9.3. determinar à entidade de origem que adote as seguintes providências, sob pena de responsabilidade solidária da autoridade administrativa omissa:
9.3.1. dê ciência do inteiro teor desta deliberação aos interessados no prazo de 15 (quinze) dias, alertando-os de que o efeito suspensivo proveniente da interposição de eventuais recursos não os exime da devolução dos valores percebidos indevidamente após a respectiva notificação, caso os recursos não sejam providos, e faça juntar aos autos o comprovante dessas notificações nos 15 (quinze) dias subsequentes;
9.3.2. faça cessar o pagamento da parcelas apontadas como irregulares, no prazo de 15 (quinze) dias, contados a partir da ciência desta deliberação;
9.3.3. promova a absorção da parcela judicial referente à URP pelas leis supervenientes que alteraram a estrutura remuneratória dos servidores inativos a partir de 15/5/2014, data do trânsito em julgado do MS 31.412/DF, comunicando ao TCU, no prazo de quinze dias, as providências adotadas, nos termos dos arts. 262, caput, do Regimento Interno do TCU, 8º, caput, da Resolução - TCU 206/2007;
9.3.4. emita novos atos de aposentadoria e submeta-os a registro deste Tribunal no prazo de 30 (trinta dias) , após corrigidas as falhas que ensejaram a ilegalidade.

Ato de concessão de pensão civil.

Primeira Câmara

Fundação Universidade Federal do Piauí.

3. Interessados/Responsáveis:
3.1. Interessados: Auristela Cavalcanti Angeline (XXX.044.313-XX); Maria Cláudia Anjos e Tenório (XXX.938.893-XX).

13.1. Ministros presentes: Benjamin Zymler (na Presidência), Walton Alencar Rodrigues (Relator) e Bruno Dantas.
13.2. Ministro-Substituto convocado: Augusto Sherman Cavalcanti.
13.3. Ministro-Substituto presente: Weder de Oliveira.

WALTON ALENCAR RODRIGUES

Adoto, como Relatório, a instrução da Secretaria de Fiscalização de Pessoal, que contou com a anuência do Ministério Público junto ao TCU:
"INTRODUÇÃO
1.	Trata-se de atos de concessão inicial de pensão civil dos instituidores Reginaldo Carvalho e Walber Angeline da Silva, ex-servidores da Fundação Universidade Federal do Piauí, falecidos, respectivamente, em 29/6/2013 e 4/9/2015, ambos na inatividade. 
2.	Os atos foram submetidos, para fim de registro, à apreciação do Tribunal de Contas da União (TCU) , de acordo com o art. 71, inciso III, da Constituição Federal. O cadastramento e a disponibilização ao TCU ocorreram por intermédio do Sistema de Apreciação e Registro de Atos de Admissão e Concessões, na forma dos arts. 2º, caput e incisos I a VI, e 4º, caput, da Instrução Normativa - TCU 78/2018.
3.	Ao benefício pensional instituído pelo Sr. Reginaldo Carvalho, habilitou-se a Sra. Maria Cláudia Anjos e Tenório (na condição de companheira) .
4.	Ao benefício pensional instituído pelo Sr. Walber Angeline da Silva, habilitou-se a Sra. Auristela Cavalcanti Angeline (na condição de viúva) .
HISTÓRICO
5.	Esta Unidade Técnica, em instrução à peça 4, propôs a ilegalidade dos atos, uma vez que constou na base de cálculo das pensões rubrica de decisão judicial relativa a percentual econômico, sem a devida absorção por ocasião da reestruturação da carreira. O Ministério Público junto ao TCU concordou com a proposta da Unidade Técnica (peça 6) .
6.	No entanto, o Exmo. Ministro-relator restituiu os autos à unidade técnica para que fosse examinado, de forma expressa, os possíveis reflexos da decisão adotada pelo STF no MS 31.412 na apreciação dos atos objeto deste processo (peça 7) .
EXAME TÉCNICO
7.	Nos atos de pensão civil constou na base de cálculo da pensão o pagamento de rubrica judicial referente à URP (26,05%) . O Controle Interno registrou nos atos de pensão civil a existência de Mandado de Segurança MS 31.412, com certidão de trânsito em julgado em 15/5/2014, no Supremo Tribunal Federal (STF) (peça 8) .
8.	Esta Corte de Contas, por meio do Acórdão 801/2020-TCU-Primeira Câmara, Ministro-Relator Vital do Rego, considerou ilegal ato de aposentadoria de ex-servidor da Universidade Federal do Piauí, em razão da incorporação da URP, fazendo considerações sobre a ordem de segurança concedida pelo Supremo Tribunal Federal no Mandado de Segurança 31.412/DF. Transcrevemos parte do Voto do Ministro-relator Vital do Rego no mencionado acórdão:
	(...) 
A sobredita parcela remuneratória, mesmo que paga em decorrência de decisão judicial transitada em julgado, deveria ter sido absorvida após os aumentos de remuneração provocados pela implantação de plano de carreira posterior, exceto se de outra forma expressamente deliberar o pronunciamento jurisdicional. 
Tal entendimento encontra-se espelhado no Enunciado 322 do Tribunal Superior do Trabalho e em vários julgados desta Corte de Contas e do próprio Supremo Tribunal Federal, a exemplo das deliberações adotadas nos MS 27.963/DF (DJe de 8/5/2009) e 27.648/DF (DJe 5/3/2009) , com excertos, respectivamente, a seguir transcritos: 
Neste exame preliminar, parece-me acertada a posição adotada pelo TCU no acórdão ora atacado, ressaltando-se o aspecto de que não houve determinação na decisão judicial de que a parcela referente a URP fosse paga mesmo após o reajuste salarial subsequente. A decisão judicial, portanto, não instituiu uma parcela autônoma de remuneração, a ser paga eternamente. Concedido por lei aumento de remuneração, as diferenças relativas à URP são absorvidas. Exatamente por isso, em razão de novas circunstâncias de direito ocorridas após o trânsito em julgado da sentença trabalhista, não vislumbro, ao menos nesta primeira análise, violação à coisa julgada. (...) . Indefiro a liminar. Solicitem-se informações. Publique-se. (MS 27.963/DF) 
Da leitura das decisões judiciais proferidas nas reclamações trabalhistas (fls. 50/56, 67/73, 109/115 e 117/123) , verifica-se que, diversamente do afirmado na inicial, não há nenhuma menção, em seus dispositivos, sobre a incorporação das vantagens que constituem objeto das demandas trabalhistas. As decisões limitam-se a condenar a Universidade Federal do Maranhão ao pagamento de diferenças salariais. (.....) 3. Do exposto, valendo-me do art. 205 do RISTF, com a redação dada pela Emenda Regimental 28, de 18.02.2009, denego a segurança. Oportunamente, arquivem-se. Publique-se. (27.648/DF) 
Nesse sentido, também é aplicável, mutatis mutandis, a súmula TCU 276: "As vantagens da estrutura remuneratória anterior não se incorporam à atual, exceto quando expressamente consignadas em lei superveniente".
No que diz respeito aos efeitos da decisão de mérito proferida no MS 31.412/STF, entendo que, a despeito de ter ocorrido o trânsito em julgado da decisão que amparava o pagamento do percentual de 26,05% nos proventos do interessado, tal decisão não tem em sua parte dispositiva comando capaz de justificar a continuidade do pagamento da vantagem referente à URP "ad aeternum". Nesse sentido, transcrevo excertos da manifestação lançada nos autos do TC-Processo 013.410/2012-1, objeto do Acórdão 7856/2014-TCU-Primeira Câmara, no qual o Min. Benjamin Zymler, Relator do citado processo, discorreu de forma didática sobre a questão:
            (...) 
15. Resta, por fim, tecer algumas considerações relativamente ao que restou decidido no âmbito do MS 31.412/DF impetrado perante o Supremo Tribunal Federal e a sua repercussão no presente processo.
16. Da parte dispositiva da decisão transitada em julgado no âmbito do referido mandamus extrai-se o seguinte:
"Sendo assim, e em face das razões expostas, defiro o presente mandado de segurança, para cassar as deliberações emanadas do E. Tribunal de Contas da União, "dirigidas à Universidade Federal do Piauí, que ordenam a exclusão da parcela referente à URP de qualquer professor beneficiado pela decisão judicial proferida nos autos da Reclamação Trabalhista de  02-1069/1990, transitada em julgado no dia 31/07/1995 (...) " (grifei) , que tramitou perante a (antiga) 2ª Junta de Conciliação e Julgamento de Teresina/PI, restando prejudicado , em consequência, o exame do recurso de agravo interposto pela União."
17. Isso porque, segundo o impetrante e os próprios fundamentos da decisão transitada em julgado, o Tribunal de Contas da União, ao apreciar a legalidade da concessão de aposentadoria aos docentes filiados à entidade impetrante, negando-lhe o correspondente registro, teria desrespeitado a autoridade da decisão judicial transitada em julgado no âmbito da Justiça do Trabalho que reconheceu aos filiados o direito à incorporação da vantagem relativa à URP de 26,05% em seus vencimentos.
18. Nos termos do art. 468 do Código de Processo Civil, "a sentença, que julgar total ou parcialmente a lide, tem força de lei nos limites da lide e das questões decididas". Já o art. 472 do mesmo diploma legal, estabelece que: "a sentença faz coisa julgada às partes entre as quais é dada, não beneficiando, nem prejudicando terceiros" (nossos os grifos) .
19. Referidos dispositivos legais, como se vê, tratam dos limites objetivos (art. 468) e subjetivos (art. 472) da coisa julgada.
20. Segundo o previsto no art. 472 do CPC, a coisa julgada vincula somente as partes, não atingindo terceiros, que não podem ser beneficiados ou prejudicados. Trata-se da eficácia inter partes da coisa julgada, que se justifica em razão dos princípios da ampla defesa e do contraditório, pois não se pode admitir que a sentença de mérito torne-se imutável e indiscutível para aquele que não participou do processo.
21. Já o limite objetivo da coisa julgada diz respeito à possibilidade de rediscussão da matéria já decidida, ensinando a doutrina majoritária pátria que a eficácia preclusiva da coisa julgada atinge tão somente as alegações referentes à causa de pedir que fez parte da demanda, porquanto, alegado outro fato jurídico ou outra fundamentação jurídica não presentes na primeira demanda, entende-se como afastada do caso a tríplice identidade (mesmas partes, mesma causa de pedir e mesmo pedido) , que impediria que a mesma causa fosse novamente enfrentada judicialmente em novo processo.
22. No que diz respeito ao MS 31.412, cuja decisão transitou em julgado no dia 15/5/2014, entendo que não houve qualquer inovação quanto ao pagamento das parcelas relativas aos planos econômicos, ao menos com relação à eficácia pro futuro da referida decisão, já que no processo em que foi proferida discutiu-se tão somente a natureza jurídica da vantagem e a forma pela qual se daria a execução da decisão proferida na reclamação trabalhista transitada em julgado no âmbito da Justiça do Trabalho, uma vez que nela se determinou a incorporação da vantagem.
23. Tem-se, assim, que, no âmbito do referido mandamus, não se discutiu, a meu ver, a perda da eficácia da decisão judicial trabalhista em face das leis supervenientes que alteraram os planos de carreira dos servidores beneficiados naquela decisão, tratando-se, portanto, de nova causa de pedir estranha à decisão transitada em julgado, sendo legítimo que se adote no processo ora em julgamento determinação no sentido de que a partir do trânsito em julgado do MS 31.412 haja a absorção do pagamento das parcelas reconhecidas por força de decisão judicial por leis ulteriores que alteraram a estrutura remuneratória dos inativos.
 (...) 
Do exposto, me alinho integralmente às conclusões no sentido de que inexiste, na deliberação judicial proferida no MS 31.412/DF, comando que impeça a absorção futura da parcela ali tratada em decorrência das leis supervenientes que alteraram o plano de carreira a que pertence o inativo. 
 (...) (grifo nosso) 
9.	Esta Corte de Contas, no TC Processo 006.175/2014-7, por meio do Acórdão 2255/2019-TCU-Primeira Câmara, Ministro-Relator Bruno Dantas, seguiu o mesmo entendimento. Em síntese, o TCU tem entendido que inexiste comando na decisão judicial proferida no MS 31.412/DF que impeça a absorção das parcelas da URP, uma vez que não se discutiu a eficácia da decisão judicial trabalhista em face das leis supervenientes que alteraram o plano de carreira dos servidores
10.	Desta forma, os atos deste processo estão ilegais, pois na base de cálculo das pensões constou rubrica referente à URP, que embora paga pelo valor nominal (VPNI) , não atendeu plenamente aos requisitos do Acórdão 2161/2005-TCU-Plenário, Ministro-relator Walton Alencar Rodrigues, pois não foram realizadas as devidas absorções por ocasião da reestruturação da carreira dos ex-servidores (peça 4, p. 1-2, e peça 9) .
11.	Por fim, vale destacar que os atos deram entrada neste Tribunal há menos de cinco anos, não sendo aplicável, portanto, o procedimento de contraditório e ampla defesa determinado pelo Acórdão 587/2011-TCU-Plenário, Ministro-Relator Valmir Campelo.
CONCLUSÃO
12.	Em razão do exposto e tendo em vista as análises realizadas nos atos de concessão inicial de pensão civil dos instituidores Reginaldo Carvalho e Walber Angeline da Silva, esta Unidade Técnica considera que os atos em tela estão ilegais, em razão de constar na base de cálculo das pensões rubrica referente a percentual econômico (URP - 26,05%) , sem a devida absorção, em que pese os aumentos na estrutura remuneratória da carreira dos ex-servidores. 
PROPOSTA DE ENCAMINHAMENTO
13.	Ante o exposto, conforme o preceituado no artigo 71, inciso III, da Constituição Federal de 1.988; c/c os artigos. 1º, inciso V, e 39, inciso II, da Lei nº 8.443/1992, c/c os artigos 1º, inciso VIII, 260, §§ 1º e 5º, do Regimento Interno/TCU, e tomando por base as informações prestadas pelo órgão de controle interno e as verificações feitas pela unidade técnica, na forma prevista no artigo 260, caput, do referido Regimento, propõe-se: 
	a) considerar ilegais e negar o registro dos atos de concessão inicial de pensão civil dos instituidores Reginaldo Carvalho (CPF XXX.445.817-XX) , em favor de da Sra. Maria Cláudia Anjos e Tenório (CPF XXX.938.893-XX) , e Walber Angeline da Silva (CPF XXX.350.203-XX) , em favor da Sra. Auristela Cavalcanti Angeline (CPF XXX.044.313-XX) ;
b) dispensar o ressarcimento das quantias indevidamente recebidas de boa-fé, nos termos da Súmula TCU n. 106;
c) determinar à Universidade Federal do Piauí que adote medidas para que:
            	    c.1) no prazo de quinze dias, faça cessar os pagamentos decorrentes do ato impugnado por esta Corte, sob pena de responsabilidade solidária da autoridade administrativa omissa, nos termos do art. 262 do Regimento Interno/TCU;
	    c.2) no prazo de trinta dias, emita novos atos, livre da irregularidade apontada, e o submeta ao TCU pelo Sistema e-Pessoal, nos termos dos arts. 262, § 2º, do Regimento Interno desta Corte e 19, § 3º, da Instrução Normativa TCU 78/2008;
    	    c.3) dê ciência, no prazo de 15 (quinze) dias, do inteiro teor desta deliberação às interessadas, alertando-as de que o efeito suspensivo proveniente da interposição de eventuais recursos junto ao TCU não as exime da devolução dos valores percebidos indevidamente após a respectiva notificação, caso esses não sejam providos; e
           c.4) encaminhar ao Tribunal, no prazo de 30 (trinta) dias contados da ciência da decisão, documento apto a comprovar que as interessadas tomaram conhecimento do acórdão".

não há

Procurador Marinus Eduardo De Vries Marsico.

PENSÃO CIVIL. RUBRICA JUDICIAL REFERENTE A PLANO ECONÔMICO. AUSÊNCIA DE ABSORÇÃO PELAS REESTRUTURAÇÕES DE CARREIRA POSTERIORES. ORDEM DE SEGURANÇA CONCEDIDA PELO SUPREMO TRIBUNAL FEDERAL NO MS 31.412/DF. ILEGALIDADE DO ATO E NEGATIVA DE REGISTRO. DETERMINAÇÃO. CIÊNCIA.

PENSÃO CIVIL (PCIV)

Secretaria de Fiscalização de Pessoal (SEFIP).

Trata-se de atos de concessão de pensão civil instituídas por ex-servidores da Fundação Universidade Federal do Piauí.
A Secretaria de Fiscalização de Pessoal (Sefip) e o Ministério Público manifestaram-se pela ilegalidade e recusa de registro de todos os atos concessórios ante o pagamento indevido de parcela relativa a plano econômico (URP) , supostamente amparada por sentença judicial transitada em julgado, a qual não foi absorvida por posteriores reestruturações de planos de cargos e salários.
Acolho os pareceres da Unidade Técnica e do Ministério Público junto ao TCU, que incorporo às razões de decidir. 
A jurisprudência do TCU, amparada por decisões do STF e do STJ, é pacífica no sentido da ilegalidade do pagamento de parcelas decorrentes de planos econômicos após a data-base da categoria, ocasião em que estes valores devem ser absorvidos, em razão de sua natureza antecipatória.
Essas parcelas não se incorporam, eternamente, à remuneração aos interessados, sendo meras antecipações de recomposição salarial, devidas somente até a data-base da categoria, nos termos do enunciado 322 da Súmula da Jurisprudência do Tribunal Superior do Trabalho:
Os reajustes salariais decorrentes dos chamados "gatilhos" e URPs, previstos legalmente como antecipação, são devidos tão-somente até a data-base de cada categoria.
Ao prolatar o Acórdão 2161/2005-TCU-Plenário, de minha relatoria, esta Corte esclareceu que as rubricas referentes a sentenças judiciais deveriam ser pagas em valores nominais, sujeitos apenas aos reajustes gerais do funcionalismo, devendo ser absorvidas pelas novas estruturas remuneratórias criadas por lei. 
Como bem salientou a unidade instrutiva, o Mandado de Segurança 31.412, impetrado perante o Supremo Tribunal Federal e com trânsito em julgado em 15/5/2014, limitou-se a assegurar a incorporação da vantagem para os servidores da Universidade Federal do Piauí, nada dispondo quanto à eficácia pro futuro ou continuidade de seu pagamento.
Em situações análogas, o Tribunal tem considerado ilegal e negado registro ao ato concessório, sem embargo de determinar à entidade de origem a absorção da parcela judicial referente à URP pelas leis supervenientes que alteraram a estrutura remuneratória dos servidores inativos a partir de 15/5/2014, data de trânsito em julgado do MS 31.412/DF. Cito como exemplos, o Acórdão 3115/2015-TCU-Primeira Câmara, relator E. Ministro Bruno Dantas, e Acórdão 4475/2016-TCU-Segunda Câmara, relatora E. Ministra Ana Arraes.
Assim, não há de se falar em ofensa à coisa julgada, pois "a coisa julgada é limitada pela situação jurídica sob cuja órbita se configurou". Nessa linha, trilha pacífica jurisprudência do Tribunal de Contas da União, sedimentada no enunciado de Súmula 279 desta Corte: "As rubricas referentes a sentenças judiciais, enquanto subsistir fundamento para o seu pagamento, devem ser pagas em valores nominais, sujeitas exclusivamente aos reajustes gerais do funcionalismo, salvo se a sentença judicial dispuser de outra forma".
Por sua vez, o enunciado de Súmula 276, do TCU é claro: "As vantagens da estrutura remuneratória anterior não se incorporam à atual, exceto quando expressamente consignadas em lei superveniente".
No mesmo diapasão, tem decidido o Supremo Tribunal Federal que não representa afronta à coisa julgada a decisão posterior deste Tribunal que afaste pagamentos oriundos de sentenças judiciais cujo suporte fático de aplicação já se tenha exaurido, conforme RE 596.663/RJ.
Dessa forma, julgo ilegais e nego registro aos atos em exame.
Ante o exposto, voto por que o Tribunal acolha a minuta de acórdão que ora submeto à deliberação do colegiado.
TCU, Sala das Sessões Ministro Luciano Brandão Alves de Souza, em 15 de setembro de 2020.
WALTON ALENCAR RODRIGUES 
Relator